---
title: "Module 1 — Data Cleaning and Exploration"
---

# Vue d’ensemble du module

Le Module 1 sert à apprendre à connaître les données avant de choisir un modèle statistique.

L’idée centrale est simple :

> On ne commence pas par choisir un modèle.\
> On commence par comprendre les données.

# Objectifs à maîtriser

À la fin de ce module, je dois être capable de :

- importer un jeu de données dans R ;
- inspecter sa structure ;
- reconnaître les types de variables ;
- nettoyer les noms de colonnes ;
- détecter les doublons ;
- repérer les valeurs manquantes ;
- transformer les variables au bon format ;
- réaliser une analyse exploratoire ;
- préparer les données pour les modules suivants.

# Packages R

```{r}
#| label: install-multiple
#| include: false

# Liste des packages à installer
pkgs <- c("here", "tidyverse")

# Installation uniquement si absent, en mode silencieux
new_pkgs <- pkgs[!(pkgs %in% installed.packages()[,"Package"])]
if(length(new_pkgs)) {
  install.packages(new_pkgs, quiet = TRUE, verbose = FALSE)
}
library(tidyverse)
library(here)
```

# Vérifier le dossier du projet

```{r}
here()
```

La fonction `here()` permet de construire des chemins de fichiers robustes à partir de la racine du projet.

# Importation des données

Pour ce module, on utilisera d’abord le fichier `df_traits.csv`, qui représente une version nettoyée des traits biologiques utilisée dans les modules suivants.

```{r}
df_traits <- read.csv(here("Data", "df_traits.csv"))
```

# Première inspection du tableau

```{r}
class(df_traits)
dim(df_traits)
names(df_traits)
head(df_traits)
```

# Interprétation

- `class()` indique le type d’objet R.
- `dim()` donne le nombre de lignes et de colonnes.
- `names()` affiche les noms de variables.
- `head()` montre les premières lignes du tableau.

# Structure des variables

```{r}
str(df_traits)
```

Cette commande est essentielle pour identifier :

- les variables numériques ;
- les variables catégorielles ;
- les variables mal codées ;
- les variables qui devront être transformées.

# Mini-exercice 1

Répondre aux questions suivantes :

1.  Combien y a-t-il d’observations ?
2.  Combien y a-t-il de variables ?
3.  Quelles variables semblent numériques ?
4.  Quelles variables semblent catégorielles ?
5.  Est-ce que certaines variables semblent avoir des valeurs manquantes ?

# Vérification des valeurs manquantes

```{r}
colSums(is.na(df_traits))
```

# Pourcentage de valeurs manquantes

```{r}
missing_summary <- df_traits %>%
  summarise(across(everything(), ~ sum(is.na(.)))) %>%
  pivot_longer(
    cols = everything(),
    names_to = "variable",
    values_to = "n_missing"
  ) %>%
  mutate(
    pct_missing = 100 * n_missing / nrow(df_traits)
  ) %>%
  arrange(desc(pct_missing))

missing_summary
```

# Visualisation des valeurs manquantes

```{r}
ggplot(missing_summary, aes(x = reorder(variable, pct_missing), y = pct_missing)) +
  geom_col() +
  coord_flip() +
  labs(
    title = "Pourcentage de valeurs manquantes par variable",
    x = "Variable",
    y = "% de valeurs manquantes"
  ) +
  theme_minimal()
```

# Mini-fiche de révision

| Fonction     | Rôle                                       |
|--------------|--------------------------------------------|
| `read.csv()` | Importer un fichier CSV                    |
| `here()`     | Construire un chemin de fichier propre     |
| `class()`    | Voir le type d’objet                       |
| `dim()`      | Voir lignes et colonnes                    |
| `names()`    | Voir les noms de variables                 |
| `head()`     | Voir les premières lignes                  |
| `str()`      | Voir la structure des variables            |
| `is.na()`    | Détecter les valeurs manquantes            |
| `colSums()`  | Compter les valeurs manquantes par colonne |
| `ggplot()`   | Visualiser les données                     |
