---
title: "Module 1 — Data Cleaning and Exploration"
subtitle: "What Statistical Model Should I Use?"
execute:
  warning: false
  message: false
---

# Vue d’ensemble du module

Le but de ce module est d’apprendre à **connaître les données avant de choisir un modèle statistique**.

L’idée centrale est :

> On ne commence pas une analyse en choisissant directement un modèle.  
> On commence par comprendre la question, la structure du tableau, les types de variables, les valeurs manquantes, les distributions, les outliers et les relations entre variables.

Dans ce module, nous travaillons avec le fichier `df_traits.csv`, un jeu de données de traits biologiques de reptiles/lézards. Chaque ligne représente une espèce, et chaque colonne représente une information taxonomique, morphologique, écologique, reproductive ou de conservation.

# Objectifs à maîtriser

À la fin du module, je dois être capable de :

1. importer un jeu de données dans R ;
2. vérifier sa structure ;
3. reconnaître les variables taxonomiques, numériques et catégorielles ;
4. identifier les valeurs manquantes ;
5. détecter les doublons ;
6. résumer les variables continues et catégorielles ;
7. visualiser les distributions ;
8. repérer des outliers ;
9. explorer les relations entre variables ;
10. décider quelles variables peuvent être utilisées dans les analyses futures.

# Pourquoi ce module est important ?

Un modèle statistique ne peut pas corriger des données mal comprises.

Avant de demander :

> Quel modèle statistique dois-je utiliser ?

je dois d’abord répondre à ces questions :

| Question | Pourquoi c’est important |
|---|---|
| Quelle est l’unité d’observation ? | Pour savoir ce que représente une ligne |
| Quelle est la variable réponse ? | Elle guide le choix du modèle |
| La réponse est-elle continue, binaire, un comptage ou une catégorie ? | Chaque type de variable demande une famille de modèles différente |
| Les données sont-elles complètes ? | Les valeurs manquantes peuvent biaiser les résultats |
| Les variables sont-elles au bon format ? | R ne traite pas de la même façon un nombre, un texte et un facteur |
| Y a-t-il des outliers ? | Les valeurs extrêmes peuvent influencer certains modèles |
| Les variables sont-elles liées entre elles ? | Cela aide à construire une hypothèse et à préparer la modélisation |

# Rappel théorique

## Données tidy

Un tableau est considéré comme **tidy** lorsque :

| Principe | Exemple |
|---|---|
| Une ligne = une observation | une espèce |
| Une colonne = une variable | taille, régime alimentaire, statut IUCN |
| Une cellule = une valeur | 61 mm, carnivore, LC |

Dans notre cas, si chaque ligne correspond à une espèce et chaque colonne à un trait, le tableau est déjà proche d’un format tidy.

## Data cleaning

Le **data cleaning** consiste à préparer les données pour l’analyse.

Cela inclut :

- corriger les noms de colonnes ;
- retirer les colonnes inutiles ;
- corriger les mauvais formats ;
- convertir les variables catégorielles en facteurs ;
- repérer les doublons ;
- compter les valeurs manquantes ;
- décider quelles variables garder ou exclure.

## Analyse exploratoire des données

L’**EDA**, ou exploratory data analysis, sert à comprendre les données avant la modélisation.

Elle permet de voir :

- la distribution des variables ;
- les valeurs extrêmes ;
- les catégories dominantes ;
- les relations possibles entre variables ;
- les variables trop incomplètes ;
- les premières hypothèses biologiques.

# Packages R

```{r}
library(tidyverse)
library(here)
```

## Explication

- `tidyverse` regroupe plusieurs packages utiles : `dplyr`, `ggplot2`, `tidyr`, `readr`, `forcats`, etc.
- `here` permet de construire des chemins de fichiers à partir de la racine du projet Quarto.

# Vérifier la racine du projet

```{r}
here()
```

## Interprétation

La fonction `here()` doit retourner le dossier principal du projet, par exemple :

```text
C:/Users/Drarv/Downloads/stat_model_training
```

Si ce chemin est correct, les chemins vers les fichiers seront plus faciles à gérer.

# Importation des données

Le fichier doit être placé dans l’un de ces dossiers :

- `datasets/df_traits.csv`
- `Data/df_traits.csv`

Le code suivant cherche automatiquement le fichier dans ces emplacements.

```{r}

  here("Data", "df_traits.csv")

```

```{r}
df_traits <- read.csv(here("Data", "df_traits.csv"), 
                      stringsAsFactors = FALSE, 
                      na.strings = c("", "NA", "N/A", "na", "NaN")) %>% 
  as_tibble() %>% 
  select(-any_of(c("index", "X")))

df_traits

```

## Explication du code


```r
read.csv(...)
```

Importe le fichier CSV dans R.

```r
stringsAsFactors = FALSE
```

Empêche R de transformer automatiquement les textes en facteurs. On veut contrôler nous-mêmes cette étape.

```r
na.strings = c("", "NA", "N/A", "na", "NaN")
```

Indique à R quelles valeurs doivent être considérées comme manquantes.

```r
select(-any_of(c("index", "X")))
```

Retire une colonne d’index automatique si elle existe.

# Première inspection du tableau

```{r}
class(df_traits)
dim(df_traits)
names(df_traits)
head(df_traits)
```

## Interprétation

- `class(df_traits)` indique le type d’objet R.
- `dim(df_traits)` donne le nombre de lignes et de colonnes.
- `names(df_traits)` affiche les noms de variables.
- `head(df_traits)` montre les premières lignes du tableau.

Dans nos premières sorties, le tableau contenait **6612 observations** et **14 variables**.

# Structure des variables

```{r}
glimpse(df_traits)
```

## Pourquoi utiliser `glimpse()` ?

`glimpse()` donne une vue compacte du tableau :

- nom de chaque variable ;
- type de variable ;
- premières valeurs ;
- aperçu général du jeu de données.

C’est une commande très utile au début de toute analyse.

# Définir les colonnes taxonomiques et les traits

Dans ce jeu de données, les variables `family`, `genus` et `species` sont des informations taxonomiques. Les autres colonnes sont des traits ou variables d’analyse.

```{r}
tax_cols <- c("family", "genus", "species")

trait_cols <- setdiff(names(df_traits), tax_cols)

tax_cols
trait_cols
```

## Interprétation

Les colonnes taxonomiques servent surtout à identifier les espèces.

Les traits peuvent servir comme :

- variables réponses ;
- prédicteurs ;
- variables de regroupement ;
- variables à explorer.

# Vérifier les doublons

Une question importante : est-ce qu’une même espèce apparaît plusieurs fois ?

```{r}
duplicated_species <- df_traits %>%
  filter(duplicated(species) | duplicated(species, fromLast = TRUE)) %>%
  arrange(species)

nrow(duplicated_species)
head(duplicated_species)
```

## Interprétation

Si `nrow(duplicated_species)` vaut 0, il n’y a pas de doublons d’espèces.

Si le résultat est supérieur à 0, il faut inspecter les lignes. Les doublons peuvent fausser les analyses, surtout si l’unité d’observation est l’espèce.

# Résumé des valeurs manquantes

Les valeurs manquantes sont centrales dans cette formation, car elles influencent fortement le choix des analyses.

```{r}
missing_summary <- df_traits %>%
  summarise(across(everything(), ~ sum(is.na(.)))) %>%
  pivot_longer(
    cols = everything(),
    names_to = "variable",
    values_to = "n_missing"
  ) %>%
  mutate(
    pct_missing = 100 * n_missing / nrow(df_traits)
  ) %>%
  arrange(desc(pct_missing))

missing_summary
```

## Explication du code

```r
summarise(across(everything(), ~ sum(is.na(.))))
```

Calcule le nombre de valeurs manquantes pour chaque colonne.

```r
pivot_longer(...)
```

Transforme le tableau large en tableau long. C’est plus pratique pour visualiser.

```r
mutate(pct_missing = ...)
```

Ajoute le pourcentage de valeurs manquantes.

```r
arrange(desc(pct_missing))
```

Classe les variables de la plus incomplète à la plus complète.

# Visualiser les valeurs manquantes

```{r}
ggplot(missing_summary, aes(x = reorder(variable, pct_missing), y = pct_missing)) +
  geom_col() +
  coord_flip() +
  labs(
    title = "Pourcentage de valeurs manquantes par variable",
    x = "Variable",
    y = "% de valeurs manquantes"
  ) +
  theme_minimal()
```

## Interprétation

Les variables avec beaucoup de valeurs manquantes doivent être traitées avec prudence.

Par exemple :

- une variable avec 0 à 5 % de valeurs manquantes est souvent utilisable ;
- une variable avec 20 à 40 % de valeurs manquantes demande une stratégie ;
- une variable avec plus de 60 % de valeurs manquantes est très problématique ;
- une variable avec plus de 80 % de valeurs manquantes ne devrait généralement pas être utilisée directement dans un modèle sans justification forte.

# Classer les variables selon leur niveau de missingness

```{r}
missing_summary <- missing_summary %>%
  mutate(
    missing_category = case_when(
      pct_missing == 0 ~ "Aucune valeur manquante",
      pct_missing > 0 & pct_missing <= 5 ~ "Faible missingness",
      pct_missing > 5 & pct_missing <= 40 ~ "Missingness modérée",
      pct_missing > 40 & pct_missing <= 60 ~ "Missingness élevée",
      pct_missing > 60 ~ "Missingness très élevée"
    )
  )

missing_summary
```

## Interprétation biologique

Une variable très incomplète n’est pas forcément inutile. Elle peut être biologiquement importante, mais elle nécessitera une réflexion :

- exclusion ;
- imputation ;
- analyse de sensibilité ;
- modèle adapté ;
- remplacement par une variable plus complète.

Cette réflexion sera approfondie au Module 2.

# Identifier les types de variables

```{r}
numeric_vars <- names(df_traits)[sapply(df_traits, is.numeric)]

categorical_vars <- names(df_traits)[sapply(df_traits, function(x) is.character(x) | is.factor(x))]

numeric_vars
categorical_vars
```

## Interprétation

Les variables numériques peuvent représenter :

- des variables continues : latitude, taille ;
- des comptages : taille de ponte ;
- des âges ;
- des mesures biologiques.

Les variables catégorielles peuvent représenter :

- des familles taxonomiques ;
- des régimes alimentaires ;
- des modes reproductifs ;
- des statuts de conservation.

# Convertir les variables catégorielles en facteurs

Dans R, il est souvent préférable que les variables catégorielles soient de type `factor`.

```{r}
df_traits_typed <- df_traits %>%
  mutate(across(all_of(categorical_vars), as.factor))

glimpse(df_traits_typed)
```

## Pourquoi convertir en facteur ?

Un texte comme `"Carnivorous"` est seulement une chaîne de caractères.

Un facteur indique à R :

> Cette variable représente des catégories.

C’est important pour les modèles statistiques, car R créera automatiquement des comparaisons entre catégories.

# Résumé des variables numériques

```{r}
continuous_summary <- df_traits %>%
  select(all_of(numeric_vars)) %>%
  pivot_longer(
    cols = everything(),
    names_to = "variable",
    values_to = "value"
  ) %>%
  group_by(variable) %>%
  summarise(
    n = sum(!is.na(value)),
    n_missing = sum(is.na(value)),
    mean = mean(value, na.rm = TRUE),
    sd = sd(value, na.rm = TRUE),
    median = median(value, na.rm = TRUE),
    q1 = quantile(value, 0.25, na.rm = TRUE),
    q3 = quantile(value, 0.75, na.rm = TRUE),
    min = min(value, na.rm = TRUE),
    max = max(value, na.rm = TRUE),
    .groups = "drop"
  )

continuous_summary
```

## Interprétation

Ce résumé permet de repérer :

- les variables très dispersées ;
- les variables avec des valeurs extrêmes ;
- les variables avec des médianes très différentes des moyennes ;
- les variables qui pourraient nécessiter une transformation.

# Visualiser les distributions numériques

```{r}
df_traits %>%
  select(all_of(numeric_vars)) %>%
  pivot_longer(
    cols = everything(),
    names_to = "variable",
    values_to = "value"
  ) %>%
  filter(!is.na(value)) %>%
  ggplot(aes(x = value)) +
  geom_histogram(bins = 30) +
  facet_wrap(~ variable, scales = "free") +
  labs(
    title = "Distribution des variables numériques",
    x = "Valeur",
    y = "Fréquence"
  ) +
  theme_minimal()
```

## Comment interpréter un histogramme ?

Un histogramme permet de voir :

- si la variable est symétrique ;
- si elle est asymétrique ;
- si elle contient beaucoup de petites valeurs ;
- si elle contient quelques grandes valeurs extrêmes ;
- si une transformation log pourrait être utile.

# Boxplots des variables numériques

```{r}
df_traits %>%
  select(all_of(numeric_vars)) %>%
  pivot_longer(
    cols = everything(),
    names_to = "variable",
    values_to = "value"
  ) %>%
  filter(!is.na(value)) %>%
  ggplot(aes(x = variable, y = value)) +
  geom_boxplot() +
  coord_flip() +
  facet_wrap(~ variable, scales = "free") +
  labs(
    title = "Boxplots des variables numériques",
    x = "Variable",
    y = "Valeur"
  ) +
  theme_minimal()
```

## Interprétation

Les boxplots servent à repérer :

- la médiane ;
- la dispersion ;
- les valeurs extrêmes ;
- les variables très asymétriques.

# Détection simple des outliers avec la règle IQR

La règle IQR définit comme outliers les valeurs situées en dessous de :

\[
Q1 - 1.5 \times IQR
\]

ou au-dessus de :

\[
Q3 + 1.5 \times IQR
\]

où :

\[
IQR = Q3 - Q1
\]

```{r}
detect_outliers_iqr <- function(x) {
  q1 <- quantile(x, 0.25, na.rm = TRUE)
  q3 <- quantile(x, 0.75, na.rm = TRUE)
  iqr <- q3 - q1

  lower_bound <- q1 - 1.5 * iqr
  upper_bound <- q3 + 1.5 * iqr

  sum(x < lower_bound | x > upper_bound, na.rm = TRUE)
}

outlier_summary <- tibble(
  variable = numeric_vars,
  n_outliers = map_int(numeric_vars, ~ detect_outliers_iqr(df_traits[[.x]]))
) %>%
  left_join(
    missing_summary %>% select(variable, pct_missing),
    by = "variable"
  )

outlier_summary
```

## Attention

Un outlier n’est pas automatiquement une erreur.

En biologie, une valeur extrême peut être :

- une vraie espèce atypique ;
- une erreur de saisie ;
- une observation rare ;
- un problème d’unité ;
- une donnée biologiquement intéressante.

On ne supprime jamais un outlier sans justification.

# Résumé des variables catégorielles

Nous allons maintenant regarder les catégories les plus fréquentes.

```{r}
cat_trait_vars <- setdiff(categorical_vars, tax_cols)

categorical_summary <- df_traits %>%
  select(all_of(cat_trait_vars)) %>%
  pivot_longer(
    cols = everything(),
    names_to = "variable",
    values_to = "category"
  ) %>%
  mutate(category = if_else(is.na(category), "Missing", as.character(category))) %>%
  count(variable, category, sort = TRUE) %>%
  group_by(variable) %>%
  mutate(
    pct = 100 * n / sum(n),
    rank = row_number()
  ) %>%
  ungroup()

categorical_summary
```

# Visualiser les variables catégorielles

```{r}
categorical_summary %>%
  filter(rank <= 10) %>%
  ggplot(aes(x = reorder(category, n), y = n)) +
  geom_col() +
  coord_flip() +
  facet_wrap(~ variable, scales = "free_y") +
  labs(
    title = "Catégories les plus fréquentes par variable",
    x = "Catégorie",
    y = "Nombre d'observations"
  ) +
  theme_minimal()
```

## Interprétation

Ce graphique permet de voir :

- les catégories dominantes ;
- les variables très déséquilibrées ;
- les catégories rares ;
- les variables avec beaucoup de valeurs manquantes.

Une variable catégorielle très déséquilibrée peut poser problème dans un modèle.

# Relations entre variables numériques

```{r}
cor_matrix <- df_traits %>%
  select(all_of(numeric_vars)) %>%
  cor(use = "pairwise.complete.obs")

cor_matrix
```

# Visualiser la matrice de corrélation

```{r}
cor_matrix %>%
  as.data.frame() %>%
  rownames_to_column("var1") %>%
  pivot_longer(
    cols = -var1,
    names_to = "var2",
    values_to = "correlation"
  ) %>%
  ggplot(aes(x = var1, y = var2, fill = correlation)) +
  geom_tile() +
  scale_fill_gradient2(
    low = "blue",
    mid = "white",
    high = "red",
    midpoint = 0,
    limits = c(-1, 1)
  ) +
  labs(
    title = "Corrélations entre variables numériques",
    x = "",
    y = "",
    fill = "Corrélation"
  ) +
  theme_minimal() +
  theme(axis.text.x = element_text(angle = 45, hjust = 1))
```

## Interprétation

Une corrélation proche de 1 indique une association positive forte.

Une corrélation proche de -1 indique une association négative forte.

Une corrélation proche de 0 indique peu d’association linéaire.

Attention : une corrélation ne prouve pas une causalité.

# Exemple de relation : taille maximale et taille de ponte

```{r}
df_traits %>%
  filter(!is.na(maximum_svl), !is.na(largest_clutch)) %>%
  ggplot(aes(x = maximum_svl, y = largest_clutch)) +
  geom_point(alpha = 0.4) +
  geom_smooth(method = "lm", se = TRUE) +
  labs(
    title = "Relation entre la taille maximale et la taille de ponte",
    x = "Taille maximale SVL",
    y = "Plus grande taille de ponte"
  ) +
  theme_minimal()
```

## Interprétation possible

Ce graphique permet d’explorer si les espèces plus grandes ont tendance à avoir des pontes plus grandes.

À ce stade, on ne conclut pas encore statistiquement. On observe seulement une tendance possible.

# Relation entre une variable numérique et une variable catégorielle

Exemple : taille maximale selon le mode reproductif.

```{r}
df_traits %>%
  filter(!is.na(maximum_svl), !is.na(reproductive_mode)) %>%
  ggplot(aes(x = reproductive_mode, y = maximum_svl)) +
  geom_boxplot() +
  coord_flip() +
  labs(
    title = "Taille maximale selon le mode reproductif",
    x = "Mode reproductif",
    y = "Taille maximale SVL"
  ) +
  theme_minimal()
```

## Interprétation possible

Ce graphique permet de comparer la distribution d’une variable continue entre plusieurs groupes.

Si la variable réponse est `maximum_svl` et le prédicteur est `reproductive_mode`, un modèle possible plus tard serait une régression linéaire, à condition de vérifier les hypothèses.

# Relation entre deux variables catégorielles

Exemple : régime alimentaire et mode reproductif.

```{r}
df_traits %>%
  filter(!is.na(diet), !is.na(reproductive_mode)) %>%
  count(diet, reproductive_mode) %>%
  ggplot(aes(x = diet, y = reproductive_mode, fill = n)) +
  geom_tile() +
  labs(
    title = "Association exploratoire entre régime alimentaire et mode reproductif",
    x = "Régime alimentaire",
    y = "Mode reproductif",
    fill = "Nombre"
  ) +
  theme_minimal()
```

## Interprétation possible

Ce graphique montre quelles combinaisons de catégories sont fréquentes.

Pour tester statistiquement l’association entre deux variables catégorielles, on pourrait envisager un test du chi-carré ou un modèle logistique/multinomial selon la question.

# Réduction de dimension simple : PCA

La PCA est utile lorsque plusieurs variables numériques sont disponibles et que l’on veut résumer leur variation.

Ici, nous allons utiliser seulement les variables numériques avec suffisamment d’observations complètes.

```{r}
pca_vars <- intersect(
  c("latitude", "maximum_svl", "largest_clutch"),
  names(df_traits)
)

pca_data <- df_traits %>%
  select(species, all_of(pca_vars)) %>%
  drop_na()

nrow(pca_data)
pca_vars
```

```{r}
if (length(pca_vars) >= 2 && nrow(pca_data) > 20) {

  pca_res <- prcomp(
    pca_data %>% select(all_of(pca_vars)),
    center = TRUE,
    scale. = TRUE
  )

  print(summary(pca_res))

  pca_scores <- as.data.frame(pca_res$x) %>%
    bind_cols(pca_data %>% select(species))

  ggplot(pca_scores, aes(x = PC1, y = PC2)) +
    geom_point(alpha = 0.5) +
    labs(
      title = "PCA exploratoire sur quelques traits numériques",
      x = "PC1",
      y = "PC2"
    ) +
    theme_minimal()

} else {
  message("Pas assez de variables ou d'observations complètes pour faire une PCA.")
}
```

## Interprétation

La PCA ne répond pas directement à une question de recherche causale ou prédictive.

Elle sert surtout à :

- explorer la structure des données ;
- résumer plusieurs variables numériques ;
- repérer des groupes ou des observations atypiques ;
- préparer une analyse de clustering ou de modélisation.

# Choisir une question de recherche à partir de l’EDA

Après l’exploration, on peut formuler des questions comme :

| Question | Variable réponse | Type de réponse | Modèle possible plus tard |
|---|---|---|---|
| La taille maximale varie-t-elle selon le mode reproductif ? | `maximum_svl` | Continue | Régression linéaire |
| Les espèces insulaires sont-elles plus souvent menacées ? | `iucn_redlist_assessment` simplifiée | Catégorielle/binaire | Régression logistique |
| La taille de ponte augmente-t-elle avec la taille corporelle ? | `largest_clutch` | Comptage/numérique | Poisson, binomial négatif ou linéaire selon distribution |
| Le régime alimentaire est-il associé au mode reproductif ? | `reproductive_mode` | Catégorielle | Chi-carré, logistique, multinomial |
| Les espèces se regroupent-elles selon leurs traits ? | Plusieurs traits | Multivarié | PCA, clustering |

# Comment savoir si les données sont prêtes pour un modèle ?

Avant de modéliser, je dois vérifier :

| Point à vérifier | Question |
|---|---|
| Variable réponse | Est-elle bien définie ? |
| Type de réponse | Continue, binaire, comptage, catégorie ? |
| Missingness | La variable réponse ou les prédicteurs ont-ils trop de NA ? |
| Format | Les variables catégorielles sont-elles des facteurs ? |
| Outliers | Y a-t-il des valeurs extrêmes à inspecter ? |
| Indépendance | Une ligne correspond-elle bien à une observation indépendante ? |
| Taille d’échantillon | Ai-je assez d’observations complètes ? |
| Objectif | Est-ce une question d’association, de prédiction ou de causalité ? |

# Exporter une version propre du jeu de données

Nous sauvegardons une version typée du jeu de données pour les modules suivants.

```{r}
dir.create(here("datasets"), showWarnings = FALSE)

write.csv(
  df_traits_typed,
  here("datasets", "df_traits_module1_clean.csv"),
  row.names = FALSE
)
```

## Interprétation

Le fichier `df_traits_module1_clean.csv` sera utile comme version de travail.

Il contient les variables catégorielles converties en facteurs dans R pendant la session, mais dans un CSV, les facteurs seront sauvegardés comme texte. Ce n’est pas un problème : on pourra les reconvertir au moment de les importer.

# Erreurs fréquentes

| Erreur | Cause probable | Correction |
|---|---|---|
| `object not found` | L’objet n’a pas été créé ou le chunk n’a pas été exécuté | Exécuter les chunks dans l’ordre |
| `file not found` | Le fichier CSV n’est pas dans le bon dossier | Mettre le fichier dans `datasets/` ou `Data/` |
| Une variable numérique apparaît comme texte | Présence de caractères ou mauvais import | Nettoyer puis convertir avec `as.numeric()` |
| Graphique vide | Trop de valeurs manquantes | Vérifier avec `summary()` et `is.na()` |
| Trop de catégories dans un graphique | Variable comme `species` ou `genus` | Exclure les identifiants taxonomiques |
| Render Quarto échoue | YAML mal écrit ou package manquant | Vérifier l’en-tête YAML et installer le package |

# Mini-fiche de révision

| Fonction | Rôle |
|---|---|
| `read.csv()` | Importer un fichier CSV |
| `here()` | Construire un chemin depuis la racine du projet |
| `class()` | Voir le type d’objet |
| `dim()` | Voir le nombre de lignes et colonnes |
| `names()` | Voir les noms des variables |
| `head()` | Voir les premières lignes |
| `glimpse()` | Voir la structure compacte du tableau |
| `is.na()` | Détecter les valeurs manquantes |
| `summarise()` | Résumer les données |
| `across()` | Appliquer une fonction à plusieurs colonnes |
| `pivot_longer()` | Passer du format large au format long |
| `ggplot()` | Construire un graphique |
| `geom_histogram()` | Visualiser une distribution |
| `geom_boxplot()` | Visualiser la dispersion et les outliers |
| `cor()` | Calculer des corrélations |
| `prcomp()` | Faire une PCA |
| `write.csv()` | Exporter un fichier CSV |

# Questions de pratique

## Question 1

Combien y a-t-il d’observations et de variables dans `df_traits` ?

```{r}
dim(df_traits)
```

## Question 2

Quelles sont les variables numériques ?

```{r}
numeric_vars
```

## Question 3

Quelles variables ont plus de 40 % de valeurs manquantes ?

```{r}
missing_summary %>%
  filter(pct_missing > 40)
```

## Question 4

Quelle variable serait la plus problématique à utiliser directement dans un modèle ?

```{r}
missing_summary %>%
  slice_max(pct_missing, n = 1)
```

## Question 5

Est-ce que `maximum_svl` pourrait être une variable réponse continue ?

```{r}
summary(df_traits$maximum_svl)
hist(df_traits$maximum_svl)
```

# Correction détaillée

## Correction 1

Le nombre d’observations correspond au nombre de lignes.  
Le nombre de variables correspond au nombre de colonnes.

```{r}
nrow(df_traits)
ncol(df_traits)
```

## Correction 2

Les variables numériques sont identifiées avec `is.numeric`.

```{r}
names(df_traits)[sapply(df_traits, is.numeric)]
```

## Correction 3

Les variables avec plus de 40 % de valeurs manquantes doivent être traitées avec prudence.

```{r}
missing_summary %>%
  filter(pct_missing > 40) %>%
  arrange(desc(pct_missing))
```

## Correction 4

La variable la plus problématique est celle qui a le plus fort pourcentage de valeurs manquantes.

```{r}
missing_summary %>%
  arrange(desc(pct_missing)) %>%
  head(1)
```

## Correction 5

`maximum_svl` est une variable numérique. Elle peut donc être une variable réponse continue dans une régression linéaire, à condition de vérifier :

- la distribution ;
- les outliers ;
- la relation avec les prédicteurs ;
- les résidus du modèle ;
- l’indépendance des observations.

# Conclusion du Module 1

Dans ce module, nous avons appris à :

- importer un jeu de données ;
- inspecter sa structure ;
- identifier les variables taxonomiques et les traits ;
- détecter les doublons ;
- résumer les valeurs manquantes ;
- distinguer variables numériques et catégorielles ;
- convertir les catégories en facteurs ;
- visualiser les distributions ;
- détecter des outliers ;
- explorer des relations entre variables ;
- préparer les données pour les modules suivants.

Le point le plus important à retenir est :

> Le choix d’un modèle statistique commence toujours par la compréhension de la variable réponse, des prédicteurs, des valeurs manquantes et de la structure des données.

Le prochain module portera sur la gestion des valeurs manquantes.
