---
title: "Module 1 — Data Cleaning and Exploration Review"
subtitle: "Version fidèle au matériel original + explication du code"
format:
  html:
    toc: true
    toc-depth: 3
    number-sections: true
    code-fold: false
    code-tools: true
    df-print: paged
editor: visual
---

```{r setup, include=FALSE}
knitr::opts_chunk$set(
  echo = TRUE,
  message = TRUE,
  warning = TRUE,
  fig.width = 8,
  fig.height = 5
)
```

# Vue d’ensemble du module

Dans ce module, nous travaillons avec le fichier `Appendix+S1+-+Lizard+data+version+1.0.csv`, un jeu de données de traits biologiques de reptiles/lézards


Le message central du module est :

> Même lorsqu’on connaît les statistiques, il faut d’abord apprendre à connaître ses données.

# Théorie du Module 1

## Objectifs du module

Le Module 1 a pour objectifs :

- introduire l’analyse statistique **end-to-end** ;
- donner une vue d’ensemble du processus d’analyse ;
- montrer l’importance des données **tidy** ;
- introduire des méthodes de nettoyage avancées ;
- utiliser l’analyse exploratoire pour identifier des patterns et des relations entre variables.

## Idée centrale

On ne commence pas une analyse en choisissant directement un modèle.\
On commence par comprendre :

- l’unité d’observation ;
- la structure du tableau ;
- les types de variables ;
- les valeurs manquantes ;
- les outliers ;
- les distributions ;
- les relations entre variables.

## Analyse end-to-end

Une analyse complète suit la chaîne :

```{}
Question biologique
→ données brutes
→ nettoyage
→ exploration
→ choix des variables
→ choix du modèle
→ diagnostic
→ interprétation
→ conclusion scientifique
```

## Données tidy

Un tableau est tidy lorsque :

| Principe                    | Exemple                           |
|-----------------------------|-----------------------------------|
| Une ligne = une observation | une espèce                        |
| Une colonne = une variable  | `maximum_svl`, `diet`, `latitude` |
| Une cellule = une valeur    | `61`, `Carnivorous`, `34.16`      |

## Data wrangling

Le data wrangling comprend :

- sélectionner les variables d’intérêt ;
- corriger les erreurs et les typos ;
- assurer la cohérence des données ;
- retirer les doublons ;
- gérer les valeurs manquantes ;
- vérifier les formats des variables ;
- créer de nouvelles variables si nécessaire.

## Exploratory Data Analysis

L’EDA permet de :

- comprendre les types de variables ;
- détecter des patterns ;
- repérer des associations ;
- vérifier des anomalies ;
- vérifier certaines hypothèses ;
- guider le choix du modèle statistique.

## Types de données

| Type statistique | Exemple | Modèle possible plus tard |
|------------------------|------------------------|------------------------|
| Continue | taille, masse | régression linéaire |
| Comptage | nombre d’œufs | Poisson / binomial négatif |
| Binaire | oui/non | régression logistique |
| Multicatégorielle | activité, régime alimentaire | multinomial / classification |
| Haute dimension | expression génique, SNPs | PCA, clustering, régularisation |

::: callout-note
Le type R n’est pas toujours le type statistique.\
`largest_clutch` peut être `integer` dans R, mais statistiquement c’est un **comptage**.
:::

## Feature engineering

Le feature engineering inclut :

- transformation log ;
- scaling ;
- normalisation ;
- création de nouvelles variables ;
- réduction de dimension comme la PCA.

Ces étapes peuvent simplifier les modèles et rendre les analyses plus interprétables.

# Lab 1 — Data wrangling 101

## Charger les librairies

### Objectif

Charger les packages nécessaires pour manipuler les données, visualiser les variables et faire la PCA.

### Code

```{r}
# install.packages("tidyverse") # à faire une seule fois si le package n'est pas installé

library(tidyverse)
library(factoextra)
library(here)

# Le lab original charge aussi rfishbase.
# Ici, on évite de bloquer le rendu si le package n'est pas installé.
if (requireNamespace("rfishbase", quietly = TRUE)) {
  library(rfishbase)
} else {
  message("rfishbase n'est pas installé. Le module peut continuer sans ce package.")
}
```

### Explication du code

`library(tidyverse)` charge les packages essentiels comme `dplyr`, `ggplot2`, `tidyr`, `readr`, `stringr` et `forcats`.

`library(factoextra)` sert plus tard à visualiser les résultats de PCA avec `fviz_eig()` et `fviz_pca_var()`.

`library(here)` permet de construire des chemins de fichiers à partir de la racine du projet.

`requireNamespace("rfishbase", quietly = TRUE)` vérifie si le package est installé sans générer une erreur bloquante.

------------------------------------------------------------------------

## Lire les données

### Objectif

Lire le fichier brut utilisé dans le lab original.

### Vérifier le dossier de travail

```{r}
getwd()
here()
```

### Explication

`getwd()` indique le dossier de travail courant.\
`here()` indique la racine du projet Quarto.

### Définir les chemins possibles

```{r}
raw_file <- "Appendix+S1+-+Lizard+data+version+1.0.csv"
raw_paths <- c(here("Data", raw_file))

dfReptiles <- read.csv(raw_paths) # Use your file path

raw_paths
```


### Explication du code

`file.exists(raw_paths)` vérifie quels fichiers existent réellement.

`raw_paths[file.exists(raw_paths)][1]` garde le premier chemin valide.

`read.csv(raw_path)` importe le CSV.

`stringsAsFactors = FALSE` évite la conversion automatique des textes en facteurs.

`na.strings = ...` indique à R quelles valeurs doivent être considérées comme manquantes.

## Looking at your data

### Objectif

Inspecter la structure du jeu de données.


```{r}
  class(dfReptiles)
  dim(dfReptiles)
  colnames(dfReptiles)
  names(dfReptiles)[1:10]
  head(dfReptiles, 10)
```


### Explication du code

`class()` indique le type d’objet R.\
`dim()` donne le nombre de lignes et de colonnes.\
`colnames()` ou `names()` donne les noms des colonnes.\
`head(..., 10)` affiche les 10 premières lignes.

### Interprétation

Le fichier brut contient beaucoup de colonnes. Plusieurs noms sont longs, avec des points et des informations supplémentaires. Cela justifie la création d’un tableau plus simple appelé `dfTraits`.

------------------------------------------------------------------------

## Sélectionner les colonnes utiles

### Objectif

Créer `dfTraits` à partir du tableau brut en gardant seulement les colonnes nécessaires à l’analyse des traits.


```{r}
  dfTraits <- dfReptiles %>%
    select(c(
      Binomial,
      Genus,
      Family,
      main.biogeographic.Realm,
      Latitude.centroid..from.Roll.et.al..2017.,
      insular.endemic,
      maximum.SVL,
      hatchling.neonate.SVL,
      Leg.development,
      Activity.time,
      substrate,
      diet,
      foraging.mode,
      reproductive.mode,
      smallest.clutch,
      largest.clutch,
      youngest.age.at.first.breeding..months.,
      IUCN.redlist.assessment,
      IUCN.population.trend,
      Extant.Extinct
    ))
names(dfTraits)
```

### Explication du code

`dfReptiles %>%` prend le tableau brut comme point de départ.

`select(c(...))` sélectionne les colonnes utiles : taxonomie, biogéographie, morphologie, traits écologiques, traits reproductifs et statut de conservation.

`dfTraits <-` sauvegarde ce nouveau tableau.

### Objet créé

`dfTraits` est le tableau principal du Module 1.

------------------------------------------------------------------------

## Nettoyer les noms de colonnes

### Objectif

Rendre les noms de colonnes plus courts et plus faciles à utiliser.

### Code

```{r}
names(dfTraits) <- tolower(names(dfTraits))
names(dfTraits) <- gsub("\\.", "_", names(dfTraits))

names(dfTraits)
```

### Raccourcir certains noms

```{r}
names(dfTraits)[names(dfTraits) == "binomial"] <- "species"
names(dfTraits)[names(dfTraits) == "latitude_centroid__from_roll_et_al__2017_"] <- "latitude"
names(dfTraits)[names(dfTraits) == "youngest_age_at_first_breeding__months_"] <- "age_first_breeding"

names(dfTraits)
```

### Explication du code

`tolower()` met tous les noms en minuscules.

`gsub("\\.", "_", ...)` remplace les points par des underscores.

Le renommage permet de passer de noms longs comme `youngest_age_at_first_breeding__months_` à `age_first_breeding`.

------------------------------------------------------------------------

## Remplacer les blancs par NA

### Objectif

Harmoniser les valeurs manquantes.


```{r}
dfTraits[dfTraits == " "] <- NA
```

### Bonification

```{r}
dfTraits[dfTraits == ""] <- NA
```

### Explication

`dfTraits == " "` teste toutes les cellules du tableau.\
`dfTraits[dfTraits == " "] <- NA` remplace les espaces par de vrais `NA`.

### Pourquoi c’est important ?

Si une cellule contient un espace, elle semble vide, mais R ne la reconnaît pas nécessairement comme valeur manquante.

## Vérifier les duplications d’espèces

### Objectif

S’assurer qu’une espèce ne se retrouve pas deux fois.

### Code fidèle au lab

```{r}
duplicated(dfTraits$species)
sum(duplicated(dfTraits$species))
```

### Inspecter les doublons

```{r}
dfDuplicates <- dfTraits %>%
  filter(duplicated(species) | duplicated(species, fromLast = TRUE))

dfDuplicates
```

### Explication

`duplicated(dfTraits$species)` retourne `TRUE` pour les espèces qui sont des duplications.

`sum()` compte les `TRUE`.

Si le résultat vaut `0`, il n’y a pas de duplication.

------------------------------------------------------------------------

## Identifier les espèces sans données de traits

### Objectif

Repérer les lignes qui n’ont aucune donnée en dehors des colonnes taxonomiques.


```{r}
missRows <- apply(
  dfTraits[, -(1:3)],
  MARGIN = 1,
  function(x) all(is.na(x))
)

sum(missRows)
```

### Décomposition du code

```{r}
is.na(dfTraits[1, ])
dfTraits[1, ]
all(is.na(dfTraits[1, -(1:3)]))
any(is.na(dfTraits[1, ]))
```

### Retirer ces lignes

```{r}
dfTraits <- dfTraits[!missRows, ]
dim(dfTraits)
```

### Explication

`dfTraits[, -(1:3)]` retire les trois premières colonnes : `species`, `genus`, `family`.

`apply(..., MARGIN = 1, ...)` applique une fonction ligne par ligne.

`all(is.na(x))` vérifie si toutes les valeurs d’une ligne sont manquantes.

`!missRows` garde les lignes qui ne sont pas entièrement manquantes.

------------------------------------------------------------------------

## Working with different data types

### Objectif

Identifier les variables taxonomiques, les traits, les traits numériques et les traits catégoriels.

### Code

```{r}
names(dfTraits)

taxCols <- c("species", "genus", "family")
traits <- setdiff(names(dfTraits), taxCols)

traits
```

### Classes R des traits

```{r}
sapply(dfTraits[traits], class)
```

### Explication

`taxCols` contient les colonnes d’identification taxonomique.

`setdiff(names(dfTraits), taxCols)` garde toutes les colonnes sauf `species`, `genus` et `family`.

`sapply(dfTraits[traits], class)` applique `class()` à chaque trait.

------------------------------------------------------------------------

## Identifier traits numériques et catégoriels


```{r}
index <- sapply(dfTraits[traits], is.numeric)
index

contTraits <- traits[index]
contTraits

catTraits <- setdiff(traits, contTraits)
catTraits
```

### Explication

`is.numeric()` teste si une colonne est numérique.

`traits[index]` garde les traits numériques.

`setdiff(traits, contTraits)` garde les traits non numériques, donc les traits catégoriels.

### Point important

À ce stade, on remarque que `maximum_svl` et `hatchling_neonate_svl` peuvent être lus comme `character` même s’ils devraient être numériques.

```{r}
if ("maximum_svl" %in% names(dfTraits)) {
  class(dfTraits$maximum_svl)
}
```

## Corriger les variables numériques mal lues

### Objectif

Corriger les colonnes `maximum_svl` et `hatchling_neonate_svl` si elles sont lues comme du texte.

### Pourquoi ce problème arrive ?

Si une colonne contient des nombres mélangés à du texte, R peut lire toute la colonne comme `character`.

Exemple :

| Valeur       | Problème         |
|--------------|------------------|
| `61`         | numérique        |
| `58.8`       | numérique        |
| `approx. 45` | texte + nombre   |
| `< 20`       | symbole + nombre |
| `unknown`    | texte            |

### Version 1

Cette version remplace les valeurs contenant des lettres par `NA`, puis convertit en numérique.

```{r, eval=FALSE}
dfTraits$maximum_svl <- gsub(pattern = "[a-zA-Z]", replacement = NA, x = dfTraits$maximum_svl)
dfTraits$hatchling_neonate_svl <- gsub("[a-zA-Z]", NA, dfTraits$hatchling_neonate_svl)

dfTraits[, c("maximum_svl", "hatchling_neonate_svl")] <- lapply(
  dfTraits[, c("maximum_svl", "hatchling_neonate_svl")],
  as.numeric
)
```

### Explication de la version 1

`gsub("[a-zA-Z]", NA, x)` cherche les lettres dans les cellules et remplace par `NA`.

`as.numeric()` convertit ensuite les colonnes en nombres.

`lapply()` applique la conversion à plusieurs colonnes.

### Bonification pédagogique : audit avant nettoyage

Cette version est plus fine : elle inspecte les valeurs suspectes avant de modifier les données.

```{r}
num_maybe_dirty <- intersect(
  c("maximum_svl", "hatchling_neonate_svl"),
  names(dfTraits)
)

num_maybe_dirty
sapply(dfTraits[num_maybe_dirty], class)
```

```{r}
dirty_values_audit <- dfTraits %>%
  select(all_of(num_maybe_dirty)) %>%
  pivot_longer(
    cols = everything(),
    names_to = "variable",
    values_to = "original_value"
  ) %>%
  mutate(
    original_value_chr = str_squish(as.character(original_value)),
    contains_letters = str_detect(original_value_chr, "[A-Za-z]"),
    contains_symbols = str_detect(original_value_chr, "[<>~≈]|[-–]"),
    parsed_number = readr::parse_number(original_value_chr)
  ) %>%
  filter(
    !is.na(original_value_chr),
    contains_letters | contains_symbols
  ) %>%
  distinct()

dirty_values_audit
```

### Explication du code d’audit

`pivot_longer()` met les colonnes au format long pour faciliter l’inspection.

`str_squish()` retire les espaces inutiles.

`str_detect(..., "[A-Za-z]")` détecte les lettres.

`str_detect(..., "[<>~≈]|[-–]")` détecte des symboles ou intervalles.

`parse_number()` extrait un nombre à partir d’une chaîne de texte.

### Fonction de nettoyage bonifiée

```{r}
clean_numeric_trait <- function(x) {
  x_chr <- as.character(x)
  x_chr <- str_squish(x_chr)

  x_chr[x_chr %in% c("", " ", "NA", "N/A", "na", "NaN")] <- NA_character_

  x_num <- readr::parse_number(x_chr)

  return(x_num)
}
```

### Appliquer la fonction

```{r}
if (length(num_maybe_dirty) > 0) {
  dfTraits[num_maybe_dirty] <- lapply(
    dfTraits[num_maybe_dirty],
    clean_numeric_trait
  )
}

sapply(dfTraits[num_maybe_dirty], class)
```

### Interprétation

Cette méthode conserve plus d’information que le remplacement direct par `NA`. Elle permet par exemple de récupérer `45` dans `"approx. 45"`.

Mais il faut inspecter `dirty_values_audit`, car certaines valeurs comme `10-15` peuvent être ambiguës.

------------------------------------------------------------------------

## Réidentifier les traits numériques et catégoriels

### Code

```{r}
index <- sapply(dfTraits[traits], is.numeric)

contTraits <- traits[index]
contTraits

catTraits <- setdiff(traits, contTraits)
catTraits
```

### Pourquoi refaire cette étape ?

Parce que `maximum_svl` et `hatchling_neonate_svl` peuvent maintenant être reconnues comme numériques.

------------------------------------------------------------------------

## Convertir les variables catégorielles en facteurs

### Objectif

Convertir les variables catégorielles en `factor`.


```{r}
dfTraits[catTraits] <- lapply(dfTraits[catTraits], as.factor)
```

### Définir une catégorie de référence

```{r}
if ("insular_endemic" %in% names(dfTraits)) {
  table(dfTraits$insular_endemic)

  if ("no" %in% levels(dfTraits$insular_endemic)) {
    dfTraits$insular_endemic <- relevel(dfTraits$insular_endemic, "no")
  }
}
```

### Vérifier

```{r}
sapply(dfTraits, class)
```

### Explication

`as.factor()` indique à R que la variable représente des catégories.

`relevel(..., "no")` définit `"no"` comme catégorie de référence pour les analyses statistiques.

# Summary Stats

## Résumé général

```{r}
summary(dfTraits)
```

### Explication

`summary()` donne :

- minimum, quartiles, moyenne et maximum pour les variables numériques ;
- fréquences des catégories pour les facteurs ;
- nombre de valeurs manquantes.

------------------------------------------------------------------------

## Garder seulement les espèces extantes


```{r}
if ("extant_extinct" %in% names(dfTraits)) {
  dfTraits <- dfTraits %>%
    filter(extant_extinct == "extant") %>%
    select(-extant_extinct)

  catTraits <- setdiff(catTraits, "extant_extinct")
}

catTraits
```

### Explication

`filter(extant_extinct == "extant")` garde seulement les espèces existantes.

`select(-extant_extinct)` retire la colonne, car après filtrage elle n’est plus utile.

------------------------------------------------------------------------

## Nombre de familles

```{r}
unique(dfTraits$family)
length(unique(dfTraits$family))
```

### Top 10 familles

```{r}
head(sort(table(dfTraits$family), decreasing = TRUE), n = 10)
```

### Version tidyverse

```{r}
dfTraits %>%
  dplyr::count(family, sort = TRUE) %>%
  head(n = 10)
```

### Explication

`unique()` liste les valeurs distinctes.

`length(unique(...))` compte le nombre de familles.

`table()` compte les observations par famille.

`dplyr::count(family, sort = TRUE)` fait la même chose avec tidyverse.

------------------------------------------------------------------------

## Résumer `maximum_svl`

```{r}
head(na.omit(dfTraits$maximum_svl))
length(na.omit(dfTraits$maximum_svl))
mean(dfTraits$maximum_svl, na.rm = TRUE)
range(dfTraits$maximum_svl, na.rm = TRUE)
sum(is.na(dfTraits$maximum_svl))
sum(is.na(dfTraits$maximum_svl)) / length(dfTraits$maximum_svl)
```

### Explication

`na.omit()` retire les valeurs manquantes.

`length()` compte le nombre d’observations complètes.

`mean(..., na.rm = TRUE)` calcule la moyenne sans les `NA`.

`range(..., na.rm = TRUE)` donne le minimum et le maximum.

`sum(is.na(...))` compte les valeurs manquantes.

------------------------------------------------------------------------

## Résumer tous les traits numériques

```{r}
l_contInfo <- lapply(dfTraits[contTraits], function(x) {
  n <- length(na.omit(x))
  avg <- mean(x, na.rm = TRUE)
  numNAs <- sum(is.na(x))
  propNAs <- sum(is.na(x)) / length(x)

  return(data.frame(n, avg, numNAs, propNAs))
})

head(l_contInfo[[1]])
```

```{r}
dfContInfo <- do.call(rbind, l_contInfo)
dfContInfo
```

### Explication

`lapply()` applique une fonction à chaque colonne numérique.

La fonction calcule :

- `n` : nombre de valeurs non manquantes ;
- `avg` : moyenne ;
- `numNAs` : nombre de valeurs manquantes ;
- `propNAs` : proportion de valeurs manquantes.

`do.call(rbind, ...)` combine tous les petits tableaux en un seul.

------------------------------------------------------------------------

## Résumer les traits catégoriels

```{r}
lapply(dfTraits[catTraits], table)
```

```{r}
l_catInfo <- lapply(dfTraits[catTraits], function(x) {
  n <- length(na.omit(x))
  cats <- length(unique(x))
  numNAs <- sum(is.na(x))
  propNAs <- sum(is.na(x)) / length(x)

  return(data.frame(n, cats, numNAs, propNAs))
})

dfCatInfo <- do.call(rbind, l_catInfo)
dfCatInfo
```

### Explication

`table()` donne les fréquences de chaque catégorie.

`length(unique(x))` donne le nombre de catégories.

------------------------------------------------------------------------

## Résumés par famille

```{r}
summary_stats1 <- dfTraits %>%
  group_by(family) %>%
  summarize(avg_length = mean(maximum_svl, na.rm = TRUE)) %>%
  arrange(desc(avg_length)) %>%
  print()
```

```{r}
summary_stats2 <- dfTraits %>%
  group_by(family) %>%
  summarize(
    avg_length = mean(maximum_svl, na.rm = TRUE),
    avg_lc = mean(largest_clutch, na.rm = TRUE),
    top_diet = names(sort(table(diet), decreasing = TRUE)[1]),
    .groups = "drop"
  ) %>%
  print()
```

### Explication

`group_by(family)` regroupe par famille.

`summarize()` calcule des statistiques par groupe.

`arrange(desc(avg_length))` trie les familles selon la taille moyenne.

`top_diet` donne le régime alimentaire le plus fréquent dans chaque famille.

# Exploratory Plots

## Histogrammes base R

```{r}
hist(dfTraits$maximum_svl)
hist(dfTraits$latitude)
```

### Interprétation

`maximum_svl` peut être très asymétrique avec quelques espèces très grandes.

`latitude` permet de voir la distribution géographique des espèces.

------------------------------------------------------------------------

## Histogramme avec ggplot2

```{r}
ggplot(dfTraits) +
  geom_histogram(
    mapping = aes(x = latitude),
    fill = "skyblue",
    colour = "black"
  ) +
  labs(
    title = "Reptile Latitude",
    x = "Latitude (°)",
    y = "Count"
  ) +
  theme_minimal(base_size = 12) +
  theme(plot.title = element_text(hjust = 0.5, face = "bold"))
```

### Explication

`ggplot(dfTraits)` initialise le graphique.

`geom_histogram()` demande un histogramme.

`aes(x = latitude)` indique que `latitude` est sur l’axe x.

`labs()` ajoute les titres.

`theme_minimal()` simplifie le style.

------------------------------------------------------------------------

## Barplot pour `diet`

### Base R

```{r}
plot(dfTraits$diet)
```

### ggplot2

```{r}
ggplot(data = dfTraits %>% filter(!is.na(diet))) +
  geom_bar(mapping = aes(x = diet, fill = diet), width = 0.7) +
  scale_fill_brewer(palette = "Paired") +
  labs(
    title = "Diet Types in Reptiles",
    x = "Diet",
    y = "Count"
  ) +
  theme_minimal(base_size = 12) +
  theme(
    plot.title = element_text(hjust = 0.5, face = "bold"),
    legend.position = "none"
  )
```

### Explication

`filter(!is.na(diet))` retire les valeurs manquantes de `diet`.

`geom_bar()` compte les observations par catégorie.

`scale_fill_brewer()` ajoute une palette de couleurs.

------------------------------------------------------------------------

## Relations entre variables numériques

```{r}
plot(dfTraits[contTraits])
```

### Explication

Cette commande produit une matrice de scatter plots entre toutes les variables numériques.

Elle sert à détecter rapidement les relations et les valeurs extrêmes.

------------------------------------------------------------------------

## Corrélations

```{r}
cor(dfTraits[contTraits], use = "pairwise.complete.obs")
```

### Explication

`cor()` calcule les corrélations entre variables numériques.

`use = "pairwise.complete.obs"` utilise toutes les paires disponibles malgré les `NA`.

::: callout-warning
Une corrélation ne prouve pas une relation causale.
:::

------------------------------------------------------------------------

## Test de corrélation

```{r}
cor.test(dfTraits$hatchling_neonate_svl, dfTraits$age_first_breeding)
```

```{r}
ggplot(data = dfTraits) +
  geom_point(mapping = aes(x = age_first_breeding, y = hatchling_neonate_svl))
```

### Explication

`cor.test()` teste si la corrélation est statistiquement différente de 0.

`geom_point()` visualise la relation.

------------------------------------------------------------------------

## Normalité : histogramme et QQ plot

```{r}
hist(dfTraits$hatchling_neonate_svl)
qqnorm(dfTraits$hatchling_neonate_svl)
qqline(dfTraits$hatchling_neonate_svl)
```

### Explication

`qqnorm()` compare la distribution observée à une distribution normale.

`qqline()` ajoute une ligne de référence.

Si les points suivent la ligne, la variable ressemble à une distribution normale.

------------------------------------------------------------------------

## Transformation log

```{r}
hist(dfTraits$hatchling_neonate_svl)
hist(log(dfTraits$hatchling_neonate_svl))

qqnorm(log(dfTraits$hatchling_neonate_svl))
qqline(log(dfTraits$hatchling_neonate_svl))
```

### Explication

`log()` réduit l’influence des grandes valeurs et peut rendre une distribution plus symétrique.

------------------------------------------------------------------------

## Créer des variables log-transformées

```{r}
dfTraits <- dfTraits %>%
  mutate(
    log_hatchling_neonate_svl = log(hatchling_neonate_svl),
    log_age_first_breeding = log(age_first_breeding)
  )

names(dfTraits)
```

### Explication

`mutate()` ajoute de nouvelles colonnes au tableau.

On garde les variables originales et on ajoute les versions transformées.

------------------------------------------------------------------------

## Relation après transformation

```{r}
ggplot(
  data = dfTraits,
  aes(x = log_hatchling_neonate_svl, y = log_age_first_breeding)
) +
  geom_point(color = "skyblue", size = 2, alpha = 0.7) +
  geom_smooth(method = "lm", color = "darkblue", linewidth = 0.5) +
  theme_minimal(base_size = 12)
```

### Explication

`geom_smooth(method = "lm")` ajoute une droite de régression exploratoire.

`alpha = 0.7` rend les points semi-transparents.

------------------------------------------------------------------------

## Boxplot SVL selon IUCN

```{r}
ggplot(
  data = dfTraits,
  mapping = aes(x = iucn_redlist_assessment, y = log(maximum_svl))
) +
  geom_boxplot(aes(fill = iucn_redlist_assessment)) +
  scale_fill_brewer(palette = "Blues") +
  labs(
    title = "SVL Distribution by IUCN Redlist Assessment in Reptiles",
    x = "IUCN Redlist Assessment",
    y = "Log Maximum SVL"
  ) +
  coord_flip() +
  theme_minimal(base_size = 12) +
  theme(legend.position = "none")
```

### Explication

`geom_boxplot()` compare une variable numérique entre plusieurs groupes.

`coord_flip()` rend les catégories plus lisibles.

------------------------------------------------------------------------

## Association entre deux variables catégorielles

```{r}
ggplot(data = dfTraits %>% filter(!is.na(diet))) +
  geom_count(mapping = aes(x = diet, y = iucn_redlist_assessment)) +
  labs(
    x = "Diet",
    y = "IUCN Redlist Assessment"
  ) +
  scale_size_continuous(range = c(2, 10), name = "Count") +
  theme_minimal(base_size = 12)
```

### Explication

`geom_count()` affiche un point pour chaque combinaison de catégories. La taille du point indique le nombre d’observations.

# Outlier Detection

## Objectif

Identifier les espèces très longues et réfléchir à leur nature.

## Boxplots de `maximum_svl` par famille

```{r}
ggplot(data = dfTraits %>% filter(!is.na(maximum_svl))) +
  geom_boxplot(
    mapping = aes(x = family, y = maximum_svl),
    outlier.color = "red"
  ) +
  coord_flip()
```

### Explication

Les points rouges sont les outliers détectés par `geom_boxplot()`.

Le graphique permet de voir si certaines familles contiennent beaucoup d’espèces très grandes.

## Méthode interquartile

```{r}
quantile(dfTraits[, "maximum_svl"], na.rm = TRUE)

lowerQuantile <- quantile(dfTraits[, "maximum_svl"], na.rm = TRUE)[2]
upperQuantile <- quantile(dfTraits[, "maximum_svl"], na.rm = TRUE)[4]

upperQuantile

iqr <- upperQuantile - lowerQuantile

upperThreshold <- (iqr * 3) + upperQuantile

outliers <- which(dfTraits[, "maximum_svl"] > upperThreshold)

dfOutliers <- dfTraits[outliers, c("family", "genus", "species", "maximum_svl")]

head(dfOutliers)
```

### Explication

`quantile()` calcule les quartiles.

`lowerQuantile` correspond à Q1.

`upperQuantile` correspond à Q3.

`iqr` est l’intervalle interquartile.

`upperThreshold <- (iqr * 3) + upperQuantile` définit un seuil supérieur conservateur.

`which()` donne les indices des lignes qui dépassent ce seuil.

`dfOutliers` contient les informations taxonomiques des outliers.

::: callout-important
Un outlier ne doit pas être supprimé automatiquement. Il faut vérifier s’il s’agit d’une erreur, d’un problème d’unité ou d’une vraie observation biologique.
:::

# Dimensionality Reduction

## Objectif

Utiliser la PCA pour résumer plusieurs variables numériques.

## Créer un tableau pour la PCA

```{r}
colnames(dfTraits)

dfPCA <- as.data.frame(na.omit(dfTraits[contTraits]))

dim(dfPCA)
head(dfPCA)
```

### Explication

`dfTraits[contTraits]` sélectionne les variables numériques.

`na.omit()` retire les lignes avec au moins un `NA`.

`as.data.frame()` garantit que l’objet est un data frame.

::: callout-warning
`na.omit()` peut retirer beaucoup de lignes si plusieurs variables ont des valeurs manquantes. Le Module 2 approfondira cette question.
:::

## Réaliser la PCA

```{r}
pcaRes <- prcomp(dfPCA, center = TRUE, scale. = TRUE)

pcaRes$sdev
```

## Rotation / loadings

```{r}
pcaRes$rotation
```

## Scores PCA

```{r}
head(pcaRes$x)
```

### Explication

`prcomp()` réalise la PCA.

`center = TRUE` centre les variables.

`scale. = TRUE` standardise les variables.

`pcaRes$sdev` donne l’écart-type de chaque composante.

`pcaRes$rotation` donne la contribution des variables aux composantes.

`pcaRes$x` donne les coordonnées des observations dans l’espace PCA.

## Variance expliquée

```{r}
summary(pcaRes)
```

## Scree plot

```{r}
fviz_eig(pcaRes, addlabels = TRUE)
```

### Explication

`summary(pcaRes)` indique la proportion de variance expliquée par chaque composante.

`fviz_eig()` visualise cette variance expliquée.

## Visualiser les variables dans la PCA

```{r}
fviz_pca_var(
  pcaRes,
  col.var = "contrib",
  gradient.cols = "Paired",
  repel = TRUE,
  xlab = "Principal Component 1",
  ylab = "Principal Component 2"
) +
  theme(
    plot.title = element_text(hjust = 0.5, face = "bold"),
    plot.subtitle = element_text(hjust = 0.5)
  )
```

### Explication

`fviz_pca_var()` affiche les variables originales dans l’espace des composantes principales.

`col.var = "contrib"` colore les variables selon leur contribution.

`repel = TRUE` évite le chevauchement des étiquettes.

### Interprétation

- Longues flèches : variables qui contribuent beaucoup.
- Flèches proches : variables positivement corrélées.
- Flèches opposées : variables négativement corrélées.
- Flèches perpendiculaires : faible relation linéaire.

## Extraire les composantes

```{r}
pca_scores <- as.data.frame(pcaRes$x)

head(pca_scores)
```

### Interprétation

Les composantes principales peuvent être utilisées plus tard comme nouveaux prédicteurs.

# Lab completed

À ce stade, le Lab 1 est terminé.

# Résumé du Module 1

Dans ce module, nous avons appris à :

1.  charger les packages ;
2.  lire les données ;
3.  inspecter un tableau ;
4.  sélectionner les variables utiles ;
5.  nettoyer les noms de colonnes ;
6.  remplacer les blancs par `NA` ;
7.  détecter les doublons ;
8.  identifier les lignes sans traits ;
9.  distinguer traits numériques et catégoriels ;
10. corriger des variables mal lues ;
11. convertir les catégories en facteurs ;
12. résumer les variables ;
13. visualiser les distributions ;
14. explorer les relations ;
15. détecter des outliers ;
16. faire une PCA exploratoire.

# Questions de pratique

## Question 1

Pourquoi commence-t-on par `class()`, `dim()`, `colnames()` et `head()` ?

## Question 2

Pourquoi crée-t-on `dfTraits` ?

## Question 3

Pourquoi nettoie-t-on les noms de colonnes ?

## Question 4

Pourquoi remplace-t-on les blancs par `NA` ?

## Question 5

Pourquoi `maximum_svl` peut-elle être lue comme `character` ?

## Question 6

Quelle est la différence entre `contTraits` et `catTraits` ?

## Question 7

Pourquoi convertir les variables catégorielles en facteurs ?

## Question 8

Pourquoi utiliser une transformation log ?

## Question 9

Pourquoi ne supprime-t-on pas automatiquement les outliers ?

## Question 10

À quoi sert la PCA ?

# Corrections

## Correction 1

Ces fonctions permettent de comprendre la structure du tableau : type d’objet, dimensions, noms de variables et premières lignes.

## Correction 2

`dfTraits` garde seulement les colonnes utiles pour l’analyse des traits.

## Correction 3

Des noms courts et cohérents rendent le code plus lisible et réduisent les erreurs.

## Correction 4

Les blancs peuvent représenter des valeurs manquantes, mais R ne les reconnaît pas toujours comme `NA`.

## Correction 5

Si une colonne contient des nombres mélangés avec du texte ou des symboles, R peut lire toute la colonne comme du texte.

## Correction 6

`contTraits` contient les traits numériques. `catTraits` contient les traits catégoriels ou non numériques.

## Correction 7

Les facteurs indiquent à R qu’une variable représente des catégories, ce qui est nécessaire pour les résumés, les graphiques et plusieurs modèles.

## Correction 8

Le log réduit l’influence des grandes valeurs et peut rendre une distribution plus symétrique.

## Correction 9

Un outlier peut être une observation biologique réelle. Il faut l’inspecter avant de le supprimer.

## Correction 10

La PCA résume plusieurs variables numériques en quelques composantes et aide à visualiser la structure des données.
